臺灣嘉義地方法院民事判決　　　　　　　100年度訴字第450號
原　　　告　李一飛
　　　　　　李一德
被　　　告　蘇玉就
上列當事人間請求履行契約事件，本院於民國100年10月5日言詞
辯論終結，判決如下：
    主      文
原告之訴駁回。
訴訟費用由原告負擔。
    事實及理由
一、按訴狀送達後，原告不得將原訴變更或追加他訴。但請求之
    基礎事實同一者、擴張或減縮應受判決事項之聲明者，不在
    此限，民事訴訟法第255條第1項第2款、第3款定有明文。本
    件原告李一德原係聲明「被告應給付原告新臺幣（下同）30
    萬元，及自起訴狀繕本送達之翌日起至清償日止，按年息百
    分之5計算之利息」；嗣於本院審理時擴張聲明「被告應給
    付原告30萬5000元，及自起訴狀繕本送達翌日起至清償日止
    ，按週年利率百分之5計算之利息」，揆諸前揭說明，於法
    並無不合，應予准許。
二、原告起訴主張：原告李一飛因積欠被告新台幣（下同）130
    萬元，雙方於民國98年4月16日在訴外人楊勝夫律師事務所
    達成協議，並簽訂債務清償協議書，約定原告李一飛因無法
    清償前揭欠款，願以名下所有坐落嘉義市○○段17地號、地
    目建、面積4844平方公尺、權利範圍10萬分之720之土地暨
    地上建物即同段3576建號（門牌號碼嘉義市○○街314號2樓
    ）（下稱系爭房地）作價307萬元讓與被告抵銷債務，而價
    金給付方式為原告李一飛積欠之130萬元移作系爭房地買賣
    價金，原告李一飛向合作金庫商業銀行股份有限公司（下稱
    合庫商銀）抵押貸款177萬元由被告負責清償，作為全部價
    金之給付，然因系爭房地為眷村改建之經國新城，礙於法令
    規定，須至100年6月16日後始能辦理所有權移轉登記，原告
    李一飛願於100年7月16日前協同被告辦理所有權移轉完畢。
    惟被告竟違反協議，拒不協同將系爭房地辦理所有權移轉，
    並向法院聲請強制執行，經鈞院民事執行處以100年度司執
    字第14206號債務執行事件定期拍賣中，原告多次與被告溝
    通履行協議，被告均未置理。為此，訴請被告履行協議等語
    ；又被告明知業與原告李一飛就前揭債務關係，應依已生效
    之協議書內容履行，竟於100年3月初向不知情之原告李一飛
    胞弟即原告李一德謊稱李一飛積欠債務可否代為清償，原告
    李一德認為被告係姨媽至親，應不會欺騙，而未向原告李一
    飛查證，於同年3月4日匯款30萬5000元予被告代為清償，嗣
    知悉彼雙方已有如上協議，而始知悉遭被告欺騙而代為給付
    金錢。為此，爰依侵權行為及不當得利之法律關係，訴請被
    告應返還該款項等語，並各聲明：被告應協同原告李一飛將
    系爭房地辦理所有權移轉登記予被告；於前項移轉登記完畢
    後，被告不得再對原告李一飛請求清償前述協議書所載之欠
    款130萬元及其利息，並應負責償還登記日期95年6月15日向
    合庫商銀設定之第一、二順位抵押權債務177萬元及利息；
    被告應給付原告李一德30萬5000元，及自起訴狀繕本送達之
    翌日起至清償日止，按週年利率百分之5計算之利息；訴訟
    費用由被告負擔。
三、被告則以：原告等為被告外甥，因原告李一飛積欠被告126
    萬7000元，前經被告訴請清償債務，兩造在台灣桃園地方法
    院以97年度訴字第1691號達成和解，原告李一飛願給付被告
    126萬7000元，及自92年1月18日起至清償日止，按年息百分
    之五計算之利息，並有該法院和解筆錄，原告李一飛於被告
    取得前述和解筆錄向法院聲請強制執行後，竟向被告訛稱願
    將已遭查封之系爭房地以「買賣」移轉登記予被告，騙取被
    告撤回強制執行，並以交付系爭房地所有權狀及至律師事務
    所簽訂債務清償協議書，而取信於被告，不料在被告撤回強
    制執行後，原告李一飛又以系爭房地向訴外人許憲忠設定最
    高限額抵押借款80萬元，被告得知後，數次要求原告李一飛
    塗銷該抵押權設定，然迄今均未塗銷，依民法第349條之規
    定，本件買賣之標的物既有前述權利之瑕疵，原告李一飛迄
    未塗銷該抵押權登記，被告自得依民法第353條、第227條及
    第256條之規定，解除雙方之買賣契約，並以此書狀向原告
    李一飛為解除契約之意思表示，原告李一飛請求履行該契約
    ，顯無理由；又原告所提出之98年4月16日債務清償協議書
    ，嗣因修正部分內容，雙方已於同年4月29日另行簽訂協議
    書，原協議書已失去效力，且在簽立協議書後，原告李一飛
    復以系爭房地設定最高限額抵押借款80萬元，原告李一飛既
    尚未依約履行，將訴外人許憲忠之前揭抵押登記塗銷，自仍
    對被告負有債務，而原告李一德自願代其兄長李一飛清償本
    件債務，且事前看過債務清償協議書，被告並無欺騙等語，
    資為抗辯，並聲明：原告之訴駁回、訴訟費用由原告負擔、
    如受不利判決，請准供擔保免為假執行。
四、按因契約互負債務者，於他方未為對待給付前，得拒絕自己
    之給付，民法第264條第1項定有明文。所謂他方未為對待給
    付，應包括他方之對待給付有可歸責於債務人之事由致生瑕
    疵之情形在內；買賣契約為雙務有償契約，是買受人於付清
    價金前，知悉買賣標的物有權利瑕疵或有可歸責於出賣人之
    事由致生物之瑕疵時，自得依上述規定主張同時履行抗辯權
    （最高法院74年度台上字第1796號判決意旨參照）。本件依
    兩造前揭主張及抗辯，本院首應審究者，應係被告是否應履
    行前揭協議而協同辦理移轉系爭房地？其次，被告應否返還
    30萬5000元予原告李一德？經查：
  (一)本件原告李一飛因無法清償，而與被告李一飛前於98年4月
    16日簽立債務清償協議（下稱第一次協議），惟於該第一次
    協議後，雙方復於同年4月29日簽署債務清償協議（下稱第
    二次協議），該第二次協議內容略為：一、甲方（即原告李
    一飛）因積欠乙方（即被告）債務經核算為130萬元；二、
    前開債務甲方願以所有系爭房地作價307萬元讓予乙方抵銷
    債務；三、價金給付方式為甲方積欠之130萬元移作房地買
    賣價金，甲方前向合庫商銀抵押貸款之債務177萬元由乙方
    負責清償，作為全部價金之給付；四、系爭房地為眷村改建
    之經國新城，限於法令規定必須至100年6月16日後始能辦理
    所有權移轉登記，甲方願於100年7月16日前協同乙方辦理所
    有權移轉完畢，於100年7月16日前之貸款利息由甲方按月給
    付；五、系爭房地所有權狀於簽署本協議時交付乙方保管，
    乙方應撤回臺灣嘉義地方法院97年度執字第38029號強制執
    行事件，於98年4月16日簽署之協議書自簽署本協議後失效
    等語，此有雙方於98年4月16日、同年4月29日簽訂債務清償
    協議書影本附卷可稽（見本院卷第3、62頁），並為兩造所
    不爭執，自堪採認。是以，原告李一飛訴請被告應依第一次
    協議書內容履行，並提出該協議為據，然該第一次協議既已
    失效，其據此為主張，已難認有據。
  (二)次查，原告李一飛嗣以系爭房地向訴外人許憲忠借款，而於
    99年1月28日辦理第三順位最高限額抵押權設定登記，抵押
    權人許憲忠、擔保債權最高限額80萬元及擔保債權確定日期
    為119年1月21日。因此，雙方復於99年6月1日約定，原告李
    一飛將印鑑證明及印鑑章交給被告保管至100年6月16日辦理
    過戶登記，並將許憲忠最高限額抵押權80萬元辦理塗銷登記
    ，而附註載列於第二次協議書上，而該最高限額抵押權迄今
    尚未塗銷登記等情，此亦有第二次協議書影本、土地暨建物
    登記謄本附卷可憑（見本院卷第4至7頁），並為原告所不爭
    執，亦堪採認。是以，本院探求原告李一飛與被告簽訂第二
    次協議，係以系爭房地為買賣標的，然原告李一飛與被告於
    98年4月29日簽署第二次協議後，原告李一飛復於99年1月28
    日就系爭房地設定前揭最高限額抵押權，致生買賣標的之權
    利瑕疵，並迄今仍未依協議辦理塗銷該抵押權設定登記，則
    揆諸前揭說明，被告拒絕履行第二次協議，難認無正當理由
    。從而，原告李一飛主張被告應履行協議，辦理系爭房地所
    有權之移轉及不得再向原告請求130萬元與負責清償合庫商
    銀抵押貸款乙節，洵屬無據。
五、按當事人主張其意思表示係因被詐欺或被脅迫而為之者，應
    就其被詐欺或被脅迫之事實，負舉證責任，此有最高法院21
    年上字第2012號判例可資參照。次按，無法律上之原因而受
    利益，致他人受損害者，應返還其利益，民法第179條前段
    定有明文。又按，第三人清償，既係由債務人以外之第三人
    清償債務人之債務，故第三人於清償時應表明債務人為何人
    ，俾資辨別其係就他人之債務而為清償。但所謂表明債務人
    為何人，並非必須由第三人主動表明，倘債權人向第三人明
    示債務人之債務並未清償，要求第三人代為清償，第三人未
    予拒絕而為清償，亦應認係第三人清償（最高法院80年度台
    上字第1189號判決意旨可資參照）。本件原告李一德另以被
    告明知業與原告李一飛就前揭債務關係，應依已生效之協議
    書內容履行，竟於100年3月初向不知情之原告李一德謊稱李
    一飛積欠債務可否代為清償，因認為被告係姨媽至親而未向
    原告李一飛查證，致受騙而於100年3月4日匯款30萬5000元
    予被告代為清償乙節，惟被告則以前詞置辯，並提出臺灣嘉
    義地方法院檢察署檢察官100年度偵字第5066號不起訴處分
    書、臺灣高等法院臺南分院100年度上聲議字第931號處分書
    影本附卷為證（見本院卷第67、68頁）。經查：
  (一)本件原告李一德為代原告李一飛清償被告之欠款，而於100
    年3月4日匯款30萬5000元予被告等情，此固為兩造所不爭執
    ，惟原告李一飛積欠被告前述債務130萬元及簽訂協議書等
    情，已詳見上述，顯見原告李一飛確有積欠被告債務明確，
    雖雙方訂有協議書，然僅係履行期尚未屆至，原告李一飛有
    延遲清償債務之利益而已，並非原告李一飛無須清償該債務
    ，且若其提前清償時仍發生債務消滅之效力甚明；再者，參
    以原告李一德以被告涉有詐欺為由，向前揭地檢署檢察官提
    起告訴，並已提出該協議書，顯然其已審閱該協議書內容，
    而該協議書既已載明原告李一飛應履行之期間，原告李一德
    於閱覽後，仍願代原告李一飛提前清償該債務，並為被告收
    受，自已生部分清償之效力，雖其在偵查中聲請再議另以：
    「被告拿協議書給我看時是在晚上，我根本沒有看清楚，我
    是在不清楚協議書內容之情況下匯錢，被告每天打好多通電
    話來要債，造成很大困擾。」等語（見本院卷第68頁），此
    有前述不起訴處分書及處分書可憑。可見原告李一德已知悉
    原告李一飛有前述欠款，縱認被告多次打電話要債，原告李
    一德仍得選擇是否代為清償，而原告李一德仍願匯款代為清
    償部分債務，已難認被告有何施用詐騙行為。是以，被告抗
    辯原告李一德事前看過債務清償協議書，被告並無欺騙等語
    ，應堪採信。此外，原告李一德告訴被告詐欺案件，業據前
    揭檢察官以此與詐欺取財罪之構成要件有間，而為不起訴處
    分及駁回再議之聲請確定在案，而原告李一德復未能舉證證
    明被告有何其他施用詐術之行為，難認原告李一德此部分之
    主張可採。
  (二)次查，原告李一德代原告李一飛清償該部分債務，並為被告
    收受，自已生部分清償之效力，已見上述，則在該30萬5000
    元之清償範圍內該債務業已消滅，則被告受有清償之利益，
    既係依該債務清償協議書之法律關係，而有無法律上之原因
    ，自難認有何不當得利之情事；又侵權行為以故意或過失不
    法侵害他人之權利為要件，故主張對造應負侵權行為責任者
    ，應就對造之故意或過失負舉證責任。本件原告李一德就其
    前揭主張被告有詐欺之共同侵權行為之事實，既未能提出有
    利於己之證據以實其說，揆諸前揭說明，應認原告顯未善盡
    舉證之責，則其前揭主張，亦難認可採。從而，原告李一德
    依侵權行為及不當得利之法律關係，訴請被告應返還30萬
    5000 元，即屬無據。
六、綜上所述，原告李一飛依前揭債務清償協議書之法律關係，
    訴請被告協同辦理系爭房地所有權之移轉及不得再向原告請
    求130萬元與負責清償合庫商銀抵押貸款，及原告李一德訴
    請被告應給付其30萬5000元，與自起訴狀繕本送達翌日起至
    清償日止，按週年利率百分之五計算之利息，均為無理由，
    應予以駁回。
七、本件事證已臻明確，兩造其餘攻擊防禦方法，經本院斟酌後
    ，認於本判決之結果無影響，自無再予論駁之必要，併此敘
    明。
八、據上論結，本件原告之訴，為無理由，依民事訴訟法第78條
    、第85條第1項，判決如主文。
中    華    民    國  100    年    10     月    19    日
                  民事第一庭法  官  李文輝
以上正本係照原本作成
如對本判決上訴須於判決送達後20日內向本院提出上訴狀
如委任律師提起上訴者，應一併繳納上訴審裁判費。
中    華    民    國  100    年    10    月     19    日
                            書記官  王博昭